【裁判字號】    92,再易,28
【裁判日期】    921222
【裁判案由】    再審之訴
【裁判全文】
臺灣臺中地方法院民事判決  九十二年度再易字第二八號
    再審原  告  乙○○
    訴訟代理人  何立斌律師
    再審被  告  甲○○
右當事人間請求給付會款事件，再審原告對於本院民國九十二年五月六日九十一年度簡上字
第二四四號確定判決，提起再審之訴，本院判決如左：
    主      文
再審之訴駁回。
再審訴訟費用由再審原告負擔。
    事      實
甲、再審原告方面：
一、聲明：求為判決：
（一）本院九十一年度簡上字第二四四號確定判決不利再審原告部分廢棄。
（二）右廢棄部分，再審被告於第一審之訴及其假執行之聲請駁回。
二、陳述：
（一）原確定判決有適用法規顯有錯誤之情事：
    (一)按因不能確知孰為債權人而難為給付者，清償人固得將其給付物為債權人提存之，惟
      其提存除有雙務契約債權人未為對待給付或提出相當擔保之情形以外，不得限制債權
      人隨時受取提存物，否則難謂依債務之本旨為之，不生清償之效力。最高法院四十六
      年台上字第九四七號判例可資參照。據上述案例之事實，由於債務人辦理提存清償，
      竟自行於提存書中附以債權人在未取得法院之確定勝訴判決以前不得受領提存物之條
      件，故上開判例認定該提存不生清償之效力，觀其意旨，倘債權人隨時受領提存物受
      有限制條件，而該限制條件係可歸責債務人之事由者，債務人之提存不發生清償之效
      力。因此債權人之受領提存物受有限制條件，而該限制條件並非債務人之因素所導致
      ，債務人之提存仍符合債之本旨，應生清償之效力。
    (二)查臺灣彰化地方法院（下稱彰化地院）八十六年民執字第一七七一號強制執行案件中
      ，再審原告為避免不動產遭拍賣，於八十六年七月二十二日即將執行案款提存清償，
      惟再審被告之會款債權，已於八十五年間即遭訴外人李冠昀假扣押，彰化地院無法將
      執行案款交付再審被告，因此以清償提存結案。系爭款項既經提存，再審被告即有取
      得該款項之權利。故再審被告當時無法受領系爭執行案款，係因訴外人李冠昀假扣押
      其會款債權所致，並非再審原告於提存書附加債權人受領執行案款之條件，意即，再
      審被告無法受領系爭執行案款，並非可歸責於再審原告。衡諸前開判例意旨，再審原
      告將系爭執行案款新台幣（下同）一百萬七千元提存，仍無礙債務因清償而消滅。詎
      原確定判決曲解前開判例要旨，而為不利再審原告之判決，對現行有效判例適用不當
      ，洵屬適用法規顯有錯誤，應認為以有再審更為適法判決之原因。
（二）又，再審被告之該筆債權已於八十五年九月二十三日轉讓予訴外人李冠昀，業經前確
      定判決（本院八十六年簡上字第一二○號判決）審認在案，再審被告復起訴爭執，請
      求再審原告給付會款五十八萬二千元，並無理由，惟原審對此不察，違背「爭點效」
      之法理：
    (一)本件會款債權五十八萬二千元及再審被告未提出上訴之會款債權四十萬五千元，均於
      八十五年九月間由再審被告與訴外人李冠昀依雙方合意移轉予李冠昀，故八十五年十
      月起，再審被告即未再繳納系爭合會會款，而由李冠昀繼續繳納予再審原告，再審被
      告並於八十六年簡上字第一二○號案件供承在卷，經確定判決審認在案，不容再審被
      告否認之。
    (二)按「法院於確定判決理由中，就訴訟標的以外當事人主張之重要爭點，本於當事人辯
      論之結果，已為判斷時，除有顯然違背法令之情形，或當事人已提出新訴訟資料，足
      以推翻原判斷之情形外，應解為在同一當事人就與該重要爭點有關所提起之他訴訟，
      法院及當事人對該重要爭點之法律關係，皆不得任作相反之判斷或主張，以符民事訴
      訟之誠信原則。」最高法院八十八年台上字第二二一一號、八十九年台上字第四四號
      、八十九年台上字第五一八號著有判決可資參照。上開會款債權既經前確定判決訴訟
      過程中予以認真辯論、舉證後，經法院認定在案，就此部分，已具有爭點效，而無由
      再審被告於另案之原審訴訟中再為相反之主張或爭執，否則有違前述爭點效理論及訴
      訟上誠信原則至明。詎原確定判決對此不察，違反爭點效之法理，難謂無適用法規顯
      有錯誤之情事。
三、證據：提出原確定判決影本一份、最高法院四十六年台上字第九四七號判例影本一份、
          本院八十六年簡上字第一二○號判決影本一份、最高法院八十八年台上字第二二
          一一號民事判決、八十九年台上字第四四號民事判決、八十九年台上字第五一八
          號民事判決均影本各一份、本院八十五年中簡字第三三七八號民事判決影本一份
          、台灣彰化地方法院八十六年民執字第一七七一號強制執行案件執行筆錄影本及
          八十六年度存字第八七九號提存書影本各一份為證。
乙、再審被告方面：
    本件未經言詞辯論，再審被告亦未提出書狀為任何聲明或陳述。
丙、本院依職權調閱本院九十一年度簡上字第二四四號給付會款等事件全卷、臺灣彰化地方
    法院八十六年度存字第八七九號案件全卷。
    理      由
一、按再審之訴，顯無再審理由者，得不經言詞辯論，以判決駁回之，民事訴訟法第五百零
    二條第二項定有明文。本件再審原告主張原確定判決具有再審理由，係認為原確定判決
    認定彰化地院將再審原告所支付執行債權金額予以提存，其提存書上原因及事實欄記載
    「本院八十六年民執乙字第一七七一號給付會款事件，債務人清償之案款，因八十五年
    執全字第一○二二號假扣押債權人李冠昀聲請扣押，應予提存」等語，顯然再審被告尚
    無從領取提存款，依最高法院四十六年台上字第九四七號判例，足徵該提存並非依債務
    本旨之清償提存，其債之關係並未消滅，係適用判例顯有不當，並顯然影響裁判，且再
    審被告請求再審原告給付之會款五十八萬二千元，再審被告已將該筆債權轉讓予訴外人
    李冠昀，業經前確定判決（本院八十六年簡上字第一二○號判決）審認在案，再審被告
    復起訴爭執，並無理由，原確定判決不察，違背爭點效法理等情，係屬適用法規顯有錯
    誤為其主張。惟查：
（一）本件再審被告於前訴請求本件再審原告給付系爭會款之訴訟事件，第二審法院固判決
      本件再審被告敗訴，惟第一審法院判決本件再審被告勝訴，並宣告假執行，有再審原
      告所提八十五年度中簡字第三三七八號判決影本附卷可參，是再審被告曾於八十六年
      三月二十五日執該宣告假執行之判決為執行名義，聲請彰化地院對再審原告為強制執
      行，斯時訴外人李冠昀已就再審被告對再審原告之系爭會款債權為假扣押，並經彰化
      地院於八十五年十一月二十三日核發執行命令在案，故再審原告雖曾於八十六年七月
      二十二日提出現款，聲請撤銷查封，因存有上開執行命令，故由彰化地院民事執行處
      將之提存，暫不分配予再審被告等情，已經本院向彰化地院調取八十六年度存字第八
      七九號提存卷查閱明確。查本件提存發生之原因，係再審原告因再審被告以宣告假執
      行之判決為執行名義，對再審原告為強制執行，而再審原告以提出現款之方式聲請法
      院撤銷查封其財產，由於再審被告對再審原告之會款債權經訴外人李冠昀為假扣押（
      係扣押再審被告對再審原告之債權，並非扣押再審被告之財產），則該由再審原告所
      繳納之執行案款無法交付再審被告，用以清償系爭執行名義所載之債權，因此由彰化
      地院民事執行處將之暫存於提存所等情，業據本院調取彰化地院八十六年度存字第八
      七九號提存事件全卷、同院八十六年度執字第一七七一號給付會款強制執行事件全卷
      、同院八十五年度執全字第一０二二號假扣押事件全卷，核對屬實。按提存法第九條
      第二項之規定，如為清償提存時，應記載指定之提存物受取人，而上開由彰化地院民
      事執行處書記官所為之提存，觀之彰化地院八十六年度存字第八七九號提存書，其中
      關於提存物受取人姓名或名稱欄並未為任何記載，而提存原因及事實則記載為「本院
      八十六年民執乙字第一七七一號給付會款事件，債務人清償之案款，因八十五年執全
      字第一○二二號假扣押債權人李冠昀聲請扣押，應予提存」等語，可知該提存並非以
      再審被告作為提存物受取對象之清償提存甚明。再審原告固爰引最高法院四十六年台
      上字第九四七號判例，主張：所謂「債權人受領提存物受有限制條件，除非有雙務契
      約債權人未為對待給付或提出相當擔保之情形外，不得為之」，其意旨為倘債權人隨
      時受領提存物受有限制條件，而該限制條件係不可歸責債務人之事由者，債務人之提
      存應發生清償之效力，而本件再審被告無法受領系爭執行案款，係因訴外人李冠昀假
      扣押該會款債權所致，並非再審原告於提存書附加債權人受領執行案款之條件，因此
      再審被告無法受領系爭執行案款，非可歸責於再審原告，則依上開判例意旨，再審原
      告將系爭執行案款一百萬七千元提存，應無礙債務因清償而消滅云云。惟上開提存並
      非由再審原告辦理清償提存，且其提存並無附加限制債權人受領條件（根本未指定債
      權人得受取），此觀之上開提存書自明，再審原告此部分之主張，尚無可採，而前開
      提存，在性質上非屬清償提存，業如前述，因此該提存並不發生清償之效力，乃屬當
      然。故而，原確定判決並無適用法規不當之情形，再審原告據此提起再審，顯無理由
      。至於再審原告提出彰化地院八十六年八月二十一日民事執行處通知，陳稱再審被告
      於八十六年七月二十二日撤回強制執行之聲請云云，惟經本院核對彰化地院八十六年
      度執字第一七七一號給付會款執行事件全卷結果，再審被告並未撤回執行（苟真如再
      審原告所述，再審被告已撤回執行，則其在未領取款項前撤回，自無受清償之問題）
      ，此觀之該卷所附八十六年七月二十二日筆錄甚明，此應係該執行處在退還郵票時，
      未作文字修改所致，再審原告之主張，尚有誤會，併予說明。
（二）再者，再審原告主張：再審被告於八十五年九月間將系爭會款債權讓與訴外人李冠昀
      ，業於本院八十六年簡上字第一二○號確定判決之訴訟程序中予以認真辯論、舉證後
      ，經法院確定在案，就此部分，再審被告於另案之原審程序中再為相反之主張或爭執
      ，係違反爭點效理論及訴訟上誠信原則云云。然查：本院八十六年度簡上字一二○號
      確定判決之判決理由中，從未就系爭會款債權已經再審被告轉讓予訴外人李冠昀之事
      實真偽為判斷，僅以該會款債權業經彰化地院核發執行命令予以假扣押，再審被告尚
      無法行使系爭會款債權請求權，因認再審原告得據以拒絕給付為由，而為再審被告敗
      訴之判斷，此有該判決書附卷可稽，而本件原審判決並未對前確定判決所認定之事實
      為相歧異之判斷，本件再審被告亦未就該事實再為爭執，因此，再審原告主張原確定
      判決有違反爭點效之情形，係適用法規顯有錯誤，顯屬誤會，其據以提起再審，亦顯
      無理由。
（三）從而，原確定判決以再審被告對再審原告之系爭會款債權未受清償，且彰化地院前因
      李冠昀聲請而據以對之核發之執行命令業已撤銷，因而廢棄原判決關於駁回再審原告
      應給付再審被告請求再審原告給付四十四萬二千元，及自九十年四月二十八日起至清
      償日止，按週年利率百分之五計算之利息及此部分假執行之聲請，改判再審被告此部
      分勝訴，核無再審原告所指之違誤，再審原告主張原確定判決有適用法規顯有錯誤之
      情形及違背爭點效理由云云，顯屬誤會，故其提起本件再審之訴，顯無再審理由，參
      酌首開法律規定，本院自得逕以判決駁回其訴，並不經言詞辯論為之。
二、據上論結，本件再審原告之訴為顯無理由，依民事訴訟法第五百零二條第二項、第七十
    八條，判決如主文。
中      華      民      國      九十二      年      十二      月    二十二    日
~B臺灣臺中地方法院民事第四庭
~B  審判長  法  官  張恩賜
~B          法  官  周靜秀
~B          法  官  李國增
右為正本係照原本作成。
本判決不得上訴。
中      華      民      國      九十二      年      十二      月    二十二    日
~B法院書記官


司法院資訊處製作；財團法人民間司法改革基金會備份。
